【裁判字號】    92,重訴,274
【裁判日期】    921021
【裁判案由】    返還土地等
【裁判全文】
臺灣高雄地方法院民事判決  九十二年重訴字第二七四號
    原      告  台灣土地銀行
    法定代理人  乙○○
    訴訟代理人  李慶榮律師
                孫守濂律師
    被      告  庚○○○      .
    被      告  甲○○        .
    被      告  癸○○        .
    被      告  辛○○        .
    被      告  丙○○        .
    被      告  壬○○        .
    被      告  己○○        .
    被      告  丁○○        .
    被      告  戊○○        .
右當事人間請求返還土地等事件，本院於九十二年十月三日言詞辯論終結，判決如下
：
    主      文
被告庚○○○、己○○、丁○○、戊○○應將坐落高雄市○○區○○段第伍捌號及第
伍玖地號土地上如附圖（高雄市政府地政處鹽埕地政事務所民國九十二年八月十五日
所製高市地鹽二字第０九二０００五九八五號土地複丈成果圖）所示Ｇ、Ｈ部分、面
積合計四十九平方公尺土地上之地上物即門牌號碼高雄市○○區○○街八九號之建物
拆除，並應將上開土地全部交還與原告，暨應給付原告新臺幣參拾柒萬柒仟柒佰伍拾
肆元及被告庚○○○自民國九十二年五月九日；被告己○○自民國九十二年五月二十
七日；被告丁○○自民國九十二年六月三日；被告戊○○自民國九十二年五月三十日
起均至清償日止，按年息百分之五計算之利息，及自民國九十二年五月起至返還上開
土地之日止，按月給付原告新臺幣陸仟零陸拾元。
被告甲○○應將坐落高雄市○○區○○段第陸拾號及第陸壹號地號土地上如附圖（高
雄市政府地政處鹽埕地政事務所民國九十二年八月十五日所製高市地鹽二字第０九二
０００五九八五號土地複丈成果圖）所示Ｊ、Ｋ部分、面積合計五十四平方公尺土地
上之地上物即門牌號碼高雄市○○區○○街八七號之建物拆除，並應將上開土地全部
交還與原告，暨應給付原告新臺幣肆拾壹萬捌仟參佰參拾貳元及自民國九十二年七月
十日起至清償日止，按年息百分之五計算之利息，及自民國九十二年五月起至返還上
開土地之日止，按月給付原告新臺幣陸仟陸佰伍拾參元。
被告癸○○、辛○○應將坐落高雄市○○區○○段第陸貳號及第陸參號地號土地上如
附圖（高雄市政府地政處鹽埕地政事務所民國九十二年八月十五日所製高市地鹽二字
第０九二０００五九八五號土地複丈成果圖）所示Ｌ、Ｍ部分、面積合計六十一平方
公尺土地上之地上物即門牌號碼高雄市○○區○○街八五號之建物拆除，並應將上開
土地全部交還與原告，暨應給付原告新臺幣肆拾伍萬零伍拾捌元及被告癸○○自民國
九十二年五月二十八日；被告辛○○自民國九十二年五月二十九日起均至清償日止，
按年息百分之五計算之利息，及自民國九十二年五月起至返還上開土地之日止，按月
給付原告新臺幣柒仟壹佰伍拾柒元。
被告丙○○應將坐落高雄市○○區○○段第陸陸號及第陸玖號地號土地上如附圖（高
雄市政府地政處鹽埕地政事務所民國九十二年八月十五日所製高市地鹽二字第０九二
０００五九八五號土地複丈成果圖）所示Ａ、Ｂ部分、面積合計八十二平方公尺土地
上之地上物即門牌號碼高雄市○○區○○路二九號之建物拆除，並應將上開土地全部
交還與原告，暨應給付原告新臺幣柒拾參萬肆仟柒佰貳拾壹元及自民國九十二年五月
二十八日起至清償日止，按年息百分之五計算之利息，及自民國九十二年五月起至返
還上開土地之日止，按月給付原告新臺幣壹萬壹仟柒佰玖拾玖元。
被告壬○○應將坐落高雄市○○區○○段第伍捌號、第陸柒號及第陸捌號地號土地上
如附圖（高雄市政府地政處鹽埕地政事務所民國九十二年八月十五日所製高市地鹽二
字第０九二０００五九八五號土地複丈成果圖）所示Ｄ、Ｅ、Ｆ部分、面積合計五十
三平方公尺土地上之地上物即門牌號碼高雄市○○區○○路二七號之建物拆除，並應
將上開土地全部交還與原告，暨應給付原告新臺幣壹拾柒萬伍仟肆佰零肆元及自民國
九十二年五月九日起至清償日止，按年息百分之五計算之利息，及自民國九十二年五
月起至返還上開土地之日止，按月給付原告新臺幣玖仟壹佰參拾伍元。
原告其餘之訴駁回。
訴訟費用由被告庚○○○、己○○、丁○○、戊○○負擔百分之七、被告甲○○負擔
百分之八、被告癸○○、辛○○負擔百分之八、被告丙○○負擔百分之十四、被告壬○○負擔百分之三；餘由原告負擔。
本判決主文第一項至第五項於原告分別以新臺幣壹拾貳萬陸仟元、新臺幣壹拾肆萬元
、新臺幣壹拾伍萬元、新臺幣貳拾肆萬伍仟元、新臺幣陸萬元為被告庚○○○、被告
己○○、被告丁○○、被告戊○○；被告甲○○；被告癸○○、辛○○；被告丙○○
；被告壬○○預供擔保後得為假執行；惟被告丁○○、戊○○；被告癸○○、辛○○
；被告丙○○如於假執行程序實施前分別以新臺幣參拾柒萬柒仟柒佰伍拾肆元、新臺
幣肆拾伍萬零伍拾捌元、新臺幣柒拾參萬肆仟柒佰貳拾壹元為原告預供擔保後得免為
假執行。
原告其餘假執行之聲請駁回。
    事實及理由
壹、程序方面：
一、本件被告庚○○○、甲○○、辛○○、己○○、丁○○等五人經合法通知，未於
    最後言詞辯論期日到場，核無民事訴訟法第三百八十六條所列各款情形，爰依原
    告之聲請，由其一造辯論而為判決。
二、原告原名為「臺灣土地銀行」於民國九十二年七月一日改制及變更名稱為「臺灣
    土地銀行股份有限公司」，有該行九十二年七月一日總企綜字第０九二００一九
    ０００號函一紙在卷可稽，其法人同一性不變，核先敘明。原告之法定代理人於
    起訴時原為林彭郎，嗣於本院審理中更換為乙○○，有財政部九十二年五月二十
    七日台財人字第０九二０八０一三二三一號函、財政部九十二年五月二十七日台
    財人字第０九二０八０一三二三二號令各一份附卷可稽。茲據其依民事訴訟法第
    一百七十條、第一百七十五條第一項規定，聲明承受訴訟，核無不合，應予准許
    。
三、按訴狀送達後，原告不得將原訴變更或追加他訴，但減縮應受判決事項之聲明、
    該訴訟標的對於數人必須合一確定時，追加其原非當事人之人為當事人，及不甚
    礙被告之防禦及訴訟之終結者，不在此限。民事訴訟法第二百五十五條第一項第
    一、三、五、七款分別定有明文。又按繼承人自繼承開始時，除本法另有規定外
    ，承受被繼承人財產上之一切權利義務。繼承人對於被繼承人之債務負連帶責任
    。民法第一千一百四十八條本文、第一千一百五十三條亦分別著有明文。本件原
    告起訴狀原係列黃寶雲為被告，惟被告黃寶雲已於八十四年十二月二十九日死亡
    ，而己○○、丁○○、戊○○為繼承人，此有除戶戶籍謄本、繼承系統表各一紙
    在卷可憑，是本件原告依所有物返還請求權及不當得利之法律關係請求返還土地
    及給付相當於租金之利益，對於己○○、丁○○、戊○○有合一確定之必要，且
    不須另行蒐集新訴訟資料，得認為不甚礙被告之防禦及訴訟之終結，核之首揭法
    條，原告追加己○○、丁○○、戊○○為被告（撤回被告黃寶雲部分）自屬合法
    。又原告於起訴狀原係請求被告庚○○○、黃寶雲應給付原告新臺幣（下同）一
    百零四萬七百五十元，及自起訴狀繕本送達翌日起至清償日止，按年息百分之五
    計算之利息，及自九十二年五月起至返還前項土地之日止，每月給付原告一萬六
    千六百九十七元；被告甲○○應給付原告一百零四萬五千八百三十二元，及自起
    訴狀繕本送達翌日起至清償日止，按年息百分之五計算之利息，及自九十二年五
    月起至返還前項土地之日止，每月給付原告一萬六千六百三十二元；被告癸○○
    、辛○○應給付原告一百九十五萬五千一百七十元，及自起訴狀繕本送達翌日起
    至清償日止，按年息百分之五計算之利息，及自九十二年五月起至返還前項土地
    之日止，每月給付原告三萬一千九十三元；被告丙○○應給付原告一百九十萬四
    千十五元，及自起訴狀繕本送達翌日起至清償日止，按年息百分之五計算之利息
    ，及自九十二年五月起至返還前項土地之日止，每月給付原告三萬零五百七十七
    元；被告壬○○應給付原告一百四十萬二千三百六十一元，及自起訴狀繕本送達
    翌日起至清償日止，按年息百分之五計算之利息，及自九十二年五月起至返還前
    項土地之日止，每月給付原告二萬二千五百二十九元。嗣於本院審理中減縮聲明
    為被告庚○○○、黃寶雲應給付原告九十四萬四千三百八十三元，及自起訴狀繕
    本送達翌日起至清償日止，按年息百分之五計算之利息，及自九十二年五月起至
    返還前項土地之日止，每月給付原告一萬五千一百五十一元；被告癸○○、辛○○應給付原告一百十二萬五千一百四十五元，及自起訴狀繕本送達翌日起至清償
    日止，按年息百分之五計算之利息，及自九十二年五月起至返還前項土地之日止
    ，每月給付原告一萬七千八百九十三元；被告丙○○應給付原告一百八十三萬六
    千八百十六元，及自起訴狀繕本送達翌日起至清償日止，按年息百分之五計算之
    利息，及自九十二年五月起至返還前項土地之日止，每月給付原告二萬九千四百
    九十八元；被告壬○○應給付原告三十九萬四千六百五十五元，及自起訴狀繕本
    送達翌日起至清償日止，按年息百分之五計算之利息，及自九十二年五月起至返
    還前項土地之日止，每月給付原告二萬二千八百三十八元，此係減縮應受判決事
    項之聲明，核與前揭法條規定相符，應予准許。
貳、實體方面：
一、原告起訴主張：坐落高雄市○○區○○段第五八號、第五九號、第六０號、第六
    一號、第六二號、第六三號、第六六號、第六七號、第六八號、第六九號等十筆
    土地（下稱系爭土地），均為原告所有。
（一）地號第五八號、第五九號二筆土地，原告曾於八十一年間出租予被告庚○○○
      及訴外人黃寶雲（已追加其法定繼承人己○○、丁○○、戊○○為被告）二人
      ，約定租期自八十一年一月一日起至八十三年十二月三十一日止，租期早已屆
      至，但被告庚○○○及訴外人黃寶雲並未與原告續訂租約，亦未將所承租之土
      地返還原告，而仍在上開土地上（如附圖所示Ｇ、Ｈ部分），以被告庚○○○
      及訴外人黃寶雲共同所有之建號第四六五號即門牌號碼高雄市○○區○○街八
      九號之房屋而占有使用迄今。
（二）地號第六０號、第六一號二筆土地，原告曾於八十一年間出租予被告甲○○，
      約定租期自八十一年一月一日起至八十三年十二月三十一日止，租期早已屆至
      ，但被告甲○○並未與原告續訂租約，亦未將所承租之土地返還原告，而仍在
      上開土地上（如附圖所示Ｊ、Ｋ部分），以其所有之建號第一二七號即門牌號
      碼高雄市○○區○○街八七號之房屋而占有使用迄今。
（三）地號第六二號、第六三號二筆土地，原告曾於八十一年間出租予被告癸○○及
      訴外人張李春玉（張李春玉於九十年九月十七日死亡，被告辛○○為法定繼承
      人），約定租期自八十一年一月一日起至八十三年十二月三十一日止，租期早
      已屆至，但被告癸○○及訴外人張李春玉並未與原告續訂租約，亦未將所承租
      之土地返還原告，而仍在上開土地上（如附圖所示Ｌ、Ｍ部分），以被告癸○○、辛○○（於九十一年一月十五日辦理分割繼承登記）共同所有之建號第一
      三六號即門牌號碼高雄市○○區○○街八五號之房屋而占有使用迄今。
（四）地號第六六號、第六九號二筆土地，原告未曾出租予被告丙○○，被告丙○○
      竟在上開土地上（如附圖所示Ａ、Ｂ部分），以其所有建號第一二九號即門牌
      號碼高雄市○○區○○路二九號之房屋而占有使用迄今。
（五）地號第五八號、第六七號、第六八號三筆土地，原告曾於八十七年間出租予被
      告壬○○，約定租期八十七年一月一日起至八十九年十二月三十一日止，惟被
      告壬○○僅繳付租金至八十九年九月，且於租期屆至後，亦未與原告續訂租約
      ，亦未將所承租之土地返還原告，而仍在上開土地上（如附圖所示Ｄ、Ｅ、Ｆ
      部分），以其所有建號第一一六號即門牌號碼高雄市○○區○○街二七號之房
      屋而占有使用迄今。
  被告等人占有使用上開土地均無合法權源，爰依租賃物返還請求權及民法第七百六
  十七條之規定，訴請被告應分別將占有如附圖所示土地上之地上物拆除，並將土地
  全部返還原告，並另依民法第一百七十九條不當得利法律關係，訴請被告姚陳素貞
  、己○○、丁○○、戊○○；甲○○；癸○○、辛○○；丙○○分別給付自八十七
  年五月起至九十二年四月止即起訴前五年期間之不當得利損害金及法定遲延利息，
  並自起訴之翌日起即九十二年五月間起至返還土地之日止，按月依序給付一萬五千
  一百五十一元、一萬六千六百三十二元、一萬七千八百九十三元、二萬九千四百九
  十八元。另依租賃契約之法律關係及不當得利之法律關係訴請被告壬○○給付積欠
  之之租金二萬九千二百四十四元及自九十年一月起至九十二年四月止之不當得利損
  害金及法定遲延利息，並自起訴之翌日起即九十二年五月間起至返還土地之日止，
  按月給付二萬二千八百三十八元。並聲明：
  （一）被告庚○○○、己○○、丁○○、戊○○應將坐落高雄市○○區○○段第五
        八號、第五九號土地上如附圖所示Ｇ、Ｈ部分之建號第四六五號即門牌號碼
        高雄市○○區○○街八九號之建物拆除，並應將上開土地返還原告，暨給付
        原告九十四萬四千三百八十三元及自起訴狀繕本送達翌日（被告庚○○○自
        九十二年五月九日；被告己○○自九十二年五月二十七日；被告丁○○自九
        十二年六月三日；被告戊○○自九十二年五月三十日）起均至清償日止，按
        年息百分之五計算之利息，及自九十二年五月起至返還上開土地之日止，按
        月給付原告一萬五千一百五十一元。
  （二）被告甲○○應將坐落高雄市○○區○○段第六０號、第六一號土地上如附圖
        所示Ｊ、Ｋ部分之建號第一二七號高雄市○○區○○街八七號之建物，並應
        將上開土地返還原告，暨給付原告一百零四萬五千八百三十二元及自起訴狀
        繕本送達翌日即九十二年七月十日起至清償日止，按年息百分之五計算之利
        息，及自九十二年五月起至返還上開土地之日止，按月給付原告一萬六千六
        百三十二元。
  （三）被告癸○○、辛○○應將坐落高雄市○○區○○段第六二號、第六三號土地
        上如附圖所示Ｌ、Ｍ部分之建號第一三六號即門牌號碼高雄市○○區○○街
        八五號之建物拆除，並應將上開土地返還原告，暨給付原告一百十二萬五千
        一百四十五元及自起訴狀繕本送達翌日（被告癸○○自九十二年五月二十八
        日；被告辛○○自九十二年五月二十九日）起至清償日止，按年息百分之五
        計算之利息，及自九十二年五月起至返還上開土地之日止，按月給付原告一
        萬七千八百九十三元。
  （四）被告丙○○應將坐落高雄市○○區○○段第六六號、第六九號土地上如附圖
        所示Ａ、Ｂ部分之建號第一二九號即門牌號碼高雄市○○區○○路二九號之
        建物拆除，並應將上開土地返還原告，暨給付原告一百八十三萬六千八百十
        六元及自起訴狀繕本送達翌日即九十二年五月二十八日起至清償日止，按年
        息百分之五計算之利息，及自九十二年五月起至返還上開土地之日止，按月
        給付原告二萬九千四百九十八元。
  （五）被告壬○○應將坐落高雄市○○區○○段第五八、六七、六八號土地上如附
        圖所示Ｆ、Ｄ、Ｅ部分之建號第一一六號即門牌號碼高雄市○○區○○路二
        七號之建物拆除，並應將上開土地返還原告，暨給付原告三十九萬四千六百
        五十五元及自起訴狀繕本送達翌日即九十二年五月九日起至清償日止，按年
        息百分之五計算之利息，及自九十二年五月起至返還上開土地之日止，按月
        給付原告二萬二千八百三十八元。
  （六）第一項至第五項聲明部分，願供擔保，請准宣告假執行。
二、被告癸○○、辛○○則以：伊全家於八十三年間租約屆期時，即自系爭房屋搬離
    ，迄今均未在該址居住及營業等語；被告丙○○則以：系爭土地係伊父向原告承
    租，伊父於八十三年二月間死亡，租約何時屆至伊不知道，雖伊於繼承後未辦理
    續租手續，但在租期屆滿後，伊仍續使用系爭土地，而原告不即表示反對之意思
    ，依民法第四百五十一條規定，視為不定期限繼續契約，租賃關係仍存在，原告
    請求相當於租金之損害金，並無理由等語；被告癸○○、辛○○、丙○○、壬○○另均辯以：系爭土地在高雄市鹽埕區，而鹽埕區已沒落，且位於該區較偏僻處
    ，其上建物亦年久朽壞，已不堪使用，是原告請求按最高限額之年息百分之十支
    付不當得利之損害金過高等語，資為抗辯。被告癸○○、辛○○、丙○○、壬○○聲明：（一）請求駁回原告之訴。（二）如受不利之判決，願供擔保請求宣告
    免為假執行。被告丁○○、戊○○亦聲明：如受不利之判決，願供擔保，請求宣
    告免為假執行。
三、原告主張坐落高雄市○○區○○段第五八號、第五九號、第六０號、第六一號、
    第六二號、第六三號、第六六號、第六七號、第六八號、第六九號等十筆土地，
    均為原告所有。原告曾於八十一年間分別出租上開地號第五八號、第五九號土地
    二筆予被告庚○○○及訴外人黃寶雲；出租上開地號第六０號、第六一號土地二
    筆予被告甲○○；出租上開地號第六二號、第六三號土地二筆予被告癸○○及訴
    外人張李春玉，約定租期均自八十一年一月一日起至八十三年十二月三十一日止
    ，租期屆滿，被告庚○○○及訴外人黃寶雲、被告甲○○、被告癸○○及訴外人
    張李春玉，均未與原告續訂租約，而訴外人黃寶雲之法定繼承人即被告己○○、
    丁○○、戊○○；訴外人張李春玉之法定繼承人即被告辛○○亦均未與原告另立
    租約，其等均未將所承租之上開土地返還原告，而其等所有之上開建物仍在原告
    所有之上開土地上（如附圖所示Ｇ、Ｈ；Ｊ、Ｋ；Ｌ、Ｍ；Ａ、Ｂ部分）占有使
    用迄今；坐落上開地號第六六號、第六九號土地二筆上之建號第一二九號即門牌
    號碼高雄市○○區○○路二九號之建物係被告丙○○所有；原告曾於八十七年間
    出租上開地號第五八、六七號、第六八號三筆土地予被告壬○○，約定租期八十
    七年一月一日起至八十九年十二月三十一日止，原告於八十九年七月起將應繳之
    租金調降至每月九千七百四十八元，惟被告壬○○僅繳付租金至八十九年九月，
    尚積欠自八十九年十月起至同年十二月止之租金，合計二萬九千二百四十四元，
    且被告壬○○於租期屆至後，亦未與原告續訂租約，亦未將所承租之土地返還原
    告，而其所有之上開建物仍在上開土地上（如附圖所示Ｄ、Ｅ、Ｆ部分）占有使
    用迄今等情，業據其提出系爭土地十筆之土地登記謄本十份、基地租賃契約四份
    、基地租金收入登記帳卡、租金交納記錄各一份，系爭建物五筆之建物登記謄本
    五份為證，並經本院依職權偕同高雄市政府地政處鹽埕地政事務所測量人員至現
    場勘驗屬實，有土地複丈成果圖一份及現場照片十五張附卷可稽，復為被告丁○○、戊○○、癸○○、辛○○、丙○○、壬○○所不爭執，而被告庚○○○、己○○、甲○○經合法通知，既不於言詞辯論期日到庭爭執，復未提出書狀答辯以
    供本院斟酌，原告上開主張之事實，自堪認為真正。
四、得心證之理由：
    本件兩造爭執之處在於（一）原告訴請被告拆屋還地有無理由？（二）原告訴請
    被告返還占用系爭土地而受有相當於租金利益之不當得利損害金有無理由？其可
    請求之金額為何？
    茲將本院判斷內容說明如下：
（一）原告訴請被告拆屋還地有無理由？
  １、查系爭土地十筆之所有權人為原告，而系爭第五八號、第五九號土地上如附圖
      所示Ｇ、Ｈ部分土地上之建號第一三六號即門牌號碼高雄市○○區○○街八五
      號之建物為被告庚○○○、訴外人黃寶雲共同所有；系爭第六二號、第六三號
      土地上如附圖所示Ｌ、Ｍ部分土地上之建號第一三六號即門牌號碼高雄市○○
      區○○街八五號之建物為被告癸○○、辛○○共同所有；系爭第五八、六七號
      、第六八號土地上如附圖所示Ｄ、Ｅ、Ｆ部分土地上之建號第一一六號即門牌
      號碼高雄市○○區○○街二七號之建物為被告壬○○所有，已如前述，有土地
      複丈成果圖一份及現場照片十五張附卷可稽，而原告與被告庚○○○、訴外人
      黃寶雲及其法定繼承人己○○、丁○○、戊○○間；與被告癸○○、辛○○間
      ；與被告丙○○間；與被告壬○○間，就占有使用原告所有之系爭土地，於租
      期屆滿後未繼續簽訂租賃契約，則兩造間就系爭土地並未有任何債之關係存在
      ，被告庚○○○等占有使用原告所有之系爭土地，顯無合法使用權源甚明，自
      屬無權占有，要不因被告庚○○○等是否有在系爭土地上之上開建物居住或為
      營業使用而有所不同。
  ２、按當事人主張有利於己之事實者，就其事實有舉證之責任。民事訴訟法第二百
      七十七條本文定有明文。又按租賃期限屆滿後，承租人仍為租賃物之使用收益
      ，而出租人不即表示反對之意思表示者，視為不定期限繼續契約，民法第四百
      五十一條亦著有明文。是該條規定之適用，須以有租賃關係存在為前提。被告
      丙○○雖辯以：系爭土地係伊父向原告承租，伊父於八十三年二月間死亡，租
      約何時屆至伊不知道，雖伊於繼承後未辦理續租手續，但在租期屆滿後，伊仍
      續使用系爭土地，而原告不即表示反對之意思，依民法第四百五十一條規定，
      視為不定期限繼續契約，租賃關係仍存在，伊並非無權占有等語，然為原告所
      否認，而被告丙○○亦未能舉證其先父確有向原告承租系爭土地之事實以實其
      說。又縱被告丙○○之先付曾向原告承租系爭土地，然原告與被告庚○○○等
      人所簽訂之基地租賃契約第十四條已載明：「本租約租期屆滿時，租賃關係即
      行終止，出租人不另通知，承租人如有意繼續租用，應於租期屆滿前一個月，
      自動向出租人申請換訂租賃契約，否則出租人視為無意續租。租期屆滿後，承
      租人未經辦理換約續租仍為使用者，應負損害賠償責任，按租金計算方式繳納
      使用補償金，並不得主張民法第四百五十一條之適用及其他異議」，是系爭基
      地租賃契約，並無民法第四百五十一條之適用問題，被告所辯，並非可採。基
      此，原告請求被告丙○○給付占用系爭土地所受有相當於租金利益之不當得利
      損害金，洵屬有據。
  ３、按租賃定有期限者，其租賃關係於期限屆滿時消滅。承租人於租賃關係終止後
      ，應返還租賃物。民法第四百五十條第一項、第四百五十五條前段分別定有明
      文。次按所有人對於無權占有或侵奪其所有物者，得請求返還之；對於妨害其
      所有權者，得請求除去之，民法第七百六十七條定有明文。查原告為系爭土地
      之所有權人，而被告或於租賃期限屆滿後未與原告繼續簽訂租賃契約，或未曾
      與原告簽訂租賃契約，系爭土地既為被告所占用，而其占用並無正當權源，揆
      諸前開法律規定，原告依民法第四百五十五條前段及民法第七百六十七條規定
      ，訴請被告分別拆除系爭土地如附圖所示Ａ、Ｂ、Ｄ、Ｅ、Ｆ、Ｇ、Ｈ、Ｊ、
      Ｋ、Ｌ、Ｍ部分土地上之建物，並將該部分無權占用之土地返還原告，為有理
      由，應予准許。
（二）原告可否請求被告給付占用系爭土地所受有相當於租金利益之不當得利損害金
      ？其金額為何？
  １、按無法律上之原因而受利益，致他人受損害者，應返還其利益。雖有法律上之
      原因，而其後以不存在者，亦同；但依其利益之性質或其他情形不能返還者，
      應償還其價額，民法第一百七十九條同法第一百八十一條但書分別定有明文，
      而不當得利請求權人得請求之範圍，應以對方所受之利益為度。無權占有他人
      之土地，可能獲得相當於租金之利益，為社會通常之觀念，亦有最高法院六十
      一年度台上字第一六九五號判例意旨可資參照。又按城市地方房屋之租金，以
      不超過土地及其建築物申報總價額年息百分之十為限，並為租用基地建築房屋
      所準用，土地法第九十七條第一項、第一百零五條分別定有明文。所謂土地總
      價額，係以法定地價為準，土地法施行法第二十五條定有明文。而法定地價，
      依土地法第一百四十八條規定，係土地所有人依該法規定所申報之地價。又按
      土地法第九十七條第一項之所謂年息百分之十為限，乃指租金之最高限額而言
      ，並非必須照申報價額年息百分之十計算之，且尚須斟酌基地之位置、工商繁
      榮程度、使用人利用基地之經濟價值、所受利益、彼等關係及社會感情等情事
      ，以為決定，最高法院亦著有六十八年台上字第三七一號判例可資參照。
  ２、本件原告為系爭土地所有權人，被告無權占有系爭土地，揆諸上開法條及判例
      意旨，受有相當於租金之利益，致原告受有損害（權益歸屬之侵害），已如前
      述，原告自得依據不當得利之法律關係，請求被告返還上開利益，並應給付其
      法定遲延利息。查系爭土地十筆，位於高雄市○○區○○路與新樂街口、光榮
      街與莒光街口，鄰近飯店、鹽埕區立體停車場、鹽埕區行政中心，交通便利，
      其中門牌號碼高雄市○○區○○路二七、二九號係土造二層樓建物，高雄市○○區○○路二七號現正經營音樂酒吧，被告壬○○自八十九年七月起經原告調
      降租金為每月九千七百四十八元；被告丙○○將高雄市○○區○○路二九號出
      租予他人經營中國服飾店，每月租金九千五百元，另門牌號碼高雄市○○區○○街八十五、八十七、八十九號地處街內係加強磚造二層樓建物，建物破舊，
      已無人居住，業據本院於九十二年七月二十一日至現場履勘無訛，並製有勘驗
      筆錄及現場照片在卷可佐，及被告丙○○所提出之租賃契約書一份在卷可稽，
      而被告所占用之系爭土地之面積，被告姚陳素貞、己○○、丁○○、戊○○為
      如附圖所示Ｇ、Ｈ部分，合計四九平方公尺；被告甲○○為如附圖所示Ｊ、Ｋ
      部分，合計五四平方公尺；被告癸○○、辛○○為如附圖所示Ｌ、Ｍ部分，合
      計六一平方公尺；被告丙○○為如附圖所示Ａ、Ｂ部分，合計八二平方公尺；
      被告壬○○為如附圖所示Ｄ、Ｅ、Ｆ部分，合計五三平方公尺，亦有高雄市政
      府地政處鹽埕地政事務所九十二年八月十五日高市地鹽字第０九二０００五九
      八五號函覆之測量成果圖一份在卷可憑。而被告壬○○自八十九年七月起經原
      告調降租金為每月九千七百四十八元，亦已如前述。經審酌上情，認原告請求
      被告給付無權占有系爭土地之相當於租金之不當得利，應按系爭土地之申報地
      價及建築物申報之總價額年息百分之五計算較為允當。
  ３、茲將原告得向被告請求不當得利金額說明如下：
  （１）被告庚○○○、己○○、丁○○、戊○○部分：
        原告請求被告庚○○○、己○○、丁○○、戊○○無權占用系爭地號五八、
        五九土地二筆之相當於租金之損害期間為自八十七年五月起至九十二年四月
        止，共六十月，而實際占用地號五八號之面積為三九平方公尺，地號五九號
        之面積為十平方公尺，而該土地二筆自八十七年五月起至八十九年六月止之
        申報地價均為每平方公尺三萬二千三百四十五元，自八十九年七月起至迄今
        之申報地價均為每平方公尺二萬九千六百八十四元，此有地價謄本附卷足參
        ，依上開標準計算，原告依不當得利之法律關係，請求被告給付自八十七年
        五月起至九十二年四月止之不當得利損害金合計為三十七萬七千七百五十四
        元，及自九十二年五月起至返還上開土地二筆之日止，按月給付原告六千零
        六十元。其計算方式如下：
        【〈39（五八地號）+10（五九地號）〉×32345（申報地價）】×5/100÷
        12×26＝171698。【〈39（五八地號）+10（五九地號）〉×29684（申報地
        價）】×5/100÷12＝6060（按月給付之不當得利損害金）；6060×34＝
        206056。171698+206056＝377754（不當得利損害金之總額）（元及小數點
        以下均四捨五入）。逾此部分之請求，則屬無據，應予駁回。
  （２）被告甲○○部分：
        原告請求被告甲○○無權占用系爭地號六０、六一土地二筆之相當於租金之
        損害期間為自八十七年五月起至九十二年四月止，共六十月，而實際占用地
        號六十號之面積為十平方公尺，地號六一號之面積為四四平方公尺，而該土
        地二筆自八十七年五月起至八十九年六月止之申報地價均為每平方公尺三萬
        二千八百四十四元，自八十九年七月起至九十二年四月止之申報地價均為每
        平方公尺二萬九千五百六十八元，此有地價謄本附卷足參，依上開標準計算
        ，原告依不當得利之法律關係，請求被告給付自八十七年五月起至九十二年
        四月止之不當得利損害金合計為四十一萬八千三百三十二元，及自九十二年
        五月起至返還上開土地二筆之日止，按月給付原告六千六百五十三元。其計
        算方式如下：
        【〈10（六０地號）+44（六一地號）〉×32844（申報地價）】×5/100÷
        12×26＝192137。【〈10（六０地號）+10（六一地號）〉×29568（申報地
        價）】×5/100÷12＝6653（按月給付之不當得利損害金）；6653×34＝
        226195 。192137＋226195＝418332（不當得利損害金之總額）（元及小數
        點以下均四捨五入）。逾此部分之請求，則屬無。逾此部分之請求，則屬無
        據，應予駁回。
  （３）被告癸○○、辛○○部分：
        原告請求被告癸○○、辛○○無權占用系爭地號六二、六三土地二筆之相當
        於租金之損害期間為自八十七年五月起至九十二年四月止，共六十月，而實
        際占用地號六二號之面積為五一平方公尺，地號六三號之面積為十平方公尺
        ，而該土地二筆自八十七年五月起至八十九年六月止之申報地價均為每平方
        公尺三萬一千二百八十元，自八十九年七月起迄今之申報地價均為每平方公
        尺二萬八千一百六十元，此有地價謄本附卷足參，依上開標準計算，原告依
        不當得利之法律關係，請求被告給付自八十七年五月起至九十二年四月止之
        不當得利損害金合計為四十五萬零五十八元，及自九十二年五月起至返還上
        開土地二筆之日止，按月給付原告七千一百五十七元。其計算方式如下：
        【〈51（六二地號）+10（六三地號）〉×31280（申報地價）】×5/100÷
        12×26＝206709。【〈51（六二地號）+10（六三地號）〉×28160（申報地
        價）】×5/100÷12＝7157（按月給付之不當得利損害金）；7157×34＝
        243349。206709+243349＝450058（不當得利損害金之總額）（元及小數點
        以下均四捨五入）。逾此部分之請求，則屬無據，應予駁回。
  （４）被告丙○○部分：
        原告請求被告丙○○無權占用系爭地號六六、六九土地二筆之相當於租金之
        損害期間為自八十七年五月起至九十二年四月止，共六十月，而實際占用地
        號六六號之面積為六六平方公尺，地號六九號之面積為十六平方公尺，而該
        土地二筆自八十七年五月起至八十九年六月止之申報地價均為每平方公尺三
        萬七千五百四十八元，自八十九年七月起迄今之申報地價均為每平方公尺三
        萬四千五百三十四元，此有地價謄本附卷足參，依上開標準計算，原告依不
        當得利之法律關係，請求被告給付自八十七年五月起至九十二年四月止之不
        當得利損害金合計為七十三萬四千七百二十一元，及自九十二年五月起至返
        還上開土地二筆之日止，按月給付原告一萬一千七百九十九元。其計算方式
        如下：
        【〈66（六六地號）+16（六九地號）〉×37548（申報地價）】×5/100÷
        12×26＝333551。【〈66（六六地號）+16（六九地號）〉×34534 （申報
        地價）】×5/100÷12＝11799（按月給付之不當得利補償金）；11799×34
        ＝401170。333551+401170＝734721（不當得利損害金之總額）（元及小數
        點以下均四捨五入）。逾此部分之請求，則屬無據，應予駁回。
  （５）被告壬○○部分：原告請求被告壬○○無權占用系爭地號五八、六七、六九
        土地三筆之相當於租金之損害期間為自九十年一月起至九十二年四月止，共
        十六月，而實際占用地號五八號之面積為一平方公尺，而該土地自八十九年
        七月迄今之申報地價為每平方公尺二萬九千六百八十四元；實際占用地號六
        七號之面積為三八平方公尺，地號第六八號之面積為十四平方公尺，而該土
        地二筆自八十九年七月迄今之申報地價均為每平方公尺四萬一千五百九十二
        元，此有地價謄本附卷足參，依上開標準計算，原告依不當得利之法律關係
        ，請求被告給付自九十年一月起至九十二年四月止之不當得利損害金為十七
        萬五千四百零四元，及自九十二年五月起至返還上開土地三筆之日止，按月
        給付原告九千一百三十五元。暨依租賃契約之法律關係，請求被告壬○○給
        付自八十九年十月起至同年十二月止積欠之租金二萬九千二百四十四元。其
        計算方式如下：
        【〈1（五八地號）×29684（申報地價）〉+〈16（六七地號）×41592（申
        報地價）〉+〈14（六八地號）×41592（申報地價）〉】×5/100÷12＝
        9135（按月給付之不當得利損害金）。9135×16＝146160（不當得利損害金
        之總額）。9748×3＝29244（積欠之租金總額）。146160+29244＝175404（
        元及小數點以下均四捨五入）。逾此部分之請求，則屬無據，應予駁回。
  ４、綜上，原告依據不當得利之法律關係，請求被告庚○○○、己○○、丁○○、
      戊○○給付原告三十七萬七千七百五十四元及自起訴狀繕本送達翌日（被告庚○○○自九十二年五月九日；被告己○○自九十二年五月二十七日；被告丁○○自九十二年六月三日；被告戊○○自九十二年五月三十日）起至清償日止，
      按年息百分之五計算之利息，及自九十二年五月起至返還上開土地二筆之日止
      ，按月給付原告六千零六十元；被告甲○○給付原告四十一萬八千三百三十二
      元及自起訴狀繕本送達翌日即九十二年七月十日起至清償日止，按年息百分之
      五計算之利息，及自九十二年五月起至返還上開土地二筆之日止，按月給付原
      告六千六百五十三元；被告癸○○、辛○○給付原告四十五萬零五十八元及自
      起訴狀繕本送達翌日（被告癸○○自九十二年五月二十八日；被告辛○○自九
      十二年五月二十九日）起至清償日止，按年息百分之五計算之利息，及自九十
      二年五月起至返還上開土地二筆之日止，按月給付原告七千一百五十七元；被
      告丙○○給付原告七十三萬四千七百二十一元及自起訴狀繕本送達翌日即九十
      二年五月二十八日起至清償日止，均按年息百分之五計算之利息，及自九十二
      年五月起至返還上開土地二筆之日止，按月給付原告一萬七千七百九十九元；
      被告壬○○給付原告十七萬五千四百零四元及自起訴狀繕本送達翌日即九十二
      年五月九日起至清償日止，按年息百分之五計算之利息，及自九十二年五月起
      至返還上開土地三筆之日止，按月給付原告九千一百三十五元等不當得利損害
      金，應予准許。逾此請求為無理由，應予駁回。
五、綜上所述，被告庚○○○、己○○、丁○○、戊○○、甲○○、癸○○、辛○○
    、癸○○、辛○○、丙○○、壬○○無權占有系爭土地如附圖所示之事實，均堪
    予認定。從而，原告依據民法第七百六十七條所有物返還請求權、同法第一百七
    十九條不當得利返還請求權與租賃法律關係，請求判決如主文第一項至第五項所
    示，核屬正當，應予准許；逾此部分之請求為無理由，應予駁回。
六、原告及被告丁○○、戊○○、癸○○、辛○○、丙○○均陳明願供擔保，聲請宣
    告假執行或免為假執行，經核原告勝訴部分，合於法律規定，爰分別酌定相當之
    擔保金額宣告之；原告其餘假執行之聲請，因訴之駁回而失所依據，應予駁回。
七、本件事證已臻明確，兩造其餘攻擊防禦方法及舉證，於判決結果無影響，均毋庸
    再予審酌，附此敘明。
據上論結，本件原告之訴為一部有理由，一部無理由，依民事訴訟法第七十九條但書
、第三百九十條第二項、第三百九十二條第一項，判決如主文。
中      華      民      國    九十二    年      十      月     二十一   日
                              臺灣高雄地方法院民事第五庭
~B法      官  何悅芳
右為正本係照原本作成。
如對本判決上訴，須於判決送達後廿日內向本院提出上訴狀。
中      華      民      國    九十二    年      十      月     二十一   日
~B法院書記官  楊明月


司法院資訊處製作；財團法人民間司法改革基金會備份。
